# 请教一个关于假股权真债权的问题

提问人：mi199011 时间：2013-08-29 17:52:38
在税法上，这个“假股权真债权”是有特定含义的，即必须满足国家税务总局公告[2013]41号规定的各项形式要件。尤其是，此处规定的保本和保证固定收益（或保底收益）的责任只能由被投资方自身承担，如果是由被投资方的母公司或者其他第三方承担，就不是这里所说的“假股权真债权”。
会计上主要是考虑债务工具和权益工具的区分问题，但会计处理是基于“实质重于形式”原则，对于形式要件并不是很关注，侧重于对经济实质的分析。关于债权与股权的划分在会计上的主要考虑，请看下文：
债权与股权的划分，主要是站在一项金融工具的发行方的角度，判断该项金融工具对发行方而言是构成一项权益工具还是债务工具。
该项判断的最基本依据是《企业会计准则第 22 号——金融工具确认和计量》第五十七条对“金融负债”的定义、第五十八条对“权益工具”的定义和《企业会计准则解释第 1 号》第四条对权益工具确认条件的进一步规定。 在近来的实务中，经常出现企业以信托方式融资的情况，在房地产等较难直接从银行取得融资的行业中尤其多见。此类信托的典型业务模式是：企业通过与信托公司签署“信托合同”发起设立信托，以信托为融资平台募集资金，所募集的信托资金用于受让下属的项目公司的股权，以及／或者对下属项目公司增资，持有项目公司的股权（有时项目公司的大部分甚至全部股权被信托持有）。但同时约定在未来某一时间由企业按事先约定的固定价格向信托回购原先转让的或增资形成的项目公司股权，回购价格系按原先信托受让或增资项目公司的价款加上按资金占用时间和一定的收益率计算的固定回报为原则确定，与实际回购时该等股权的公允价值无关，从而确保信托在这一交易安排中的投资本金安全得到保障，并获得固定的收益。在这一过程中，信托虽然在法律形式上持有项目公司的股权，但最终可保证收回本金并获得固定收益，因此并未真正承担与所持项目公司股权对应的剩余风险和报酬，因此就经济实质而言并不属于权益工具。其中： （ 1 ）如果直接由项目公司承担保障信托投入本金安全和固定收益的保证责任，则在项目公司的个别报表中，就应当将通过信托融入的资金确认为一项债务工具，将支付给信托受益人的固定回报视同利息支出而不是利润分配。这部分利息支出可以按照《企业会计准则第 17 号——借款费用》规定的借款费用资本化处理原则考虑能否资本化计入相关房地产开发项目的成本中。 （ 2 ）如果保障信托投入本金安全和固定收益的保证责任由母公司而不是项目公司承担，则在项目公司自身的财务报表中，仍可将信托受让的股权和信托增资形成的股权确认为一项权益工具，将支付给信托的股利作为一项利润分配；但在母公司编制合并报表时，应把通过信托融入的资金确认为一项债务工具（而不是少数股东权益），将支付给信托受益人的固定回报视同利息支出而不是利润分配，并按照《企业会计准则第 17 号——借款费用》规定的借款费用资本化处理原则考虑能否在合并报表层面资本化计入相关房地产开发项目的成本中，对不符合资本化条件的利息支出应计入财务费用。 此类信托安排对母公司的合并报表范围的影响，主要考虑如下： （ 1 ）由于该信托系母公司为了融资的目的而设立的特殊目的主体（SPE），且母公司在这一过程中承担了该信托的绝大部分（或者说几乎所有）剩余风险和报酬，因此该信托本身应作为母公司控制的特殊目的主体纳入合并范围。 （ 2 ）同时，尽管信托在该项目公司中的持股比例通常较高（不少案例中超过 50 ％，甚至项目公司的全部股权均由信托持有），据此信托相应拥有在项目公司股东会上的表决权，并且往往拥有在项目公司的董事会中派驻董事的权力，但由于信托在整个交易安排中获取的是固定收益，并不能凭借其在法律形式上持有的项目公司股权和相关表决权获取额外经济利益，因此信托在项目公司派驻董事仅仅是为了保护其信托利益，必要时对可能损害自身利益的议案行使否决权，而不是主动参与经营管理决策。因此，信托存续期间，信托在项目公司中虽然持有股份，但并不能对项目公司施加控制、共同控制或者重大影响，该项目公司仍然受到母公司的控制，因此母公司应继续将其纳入合并范围。 《计学撮要》第 305 ～ 309 页的问答“子公司引入信托参股对合并财务报表范围和合并财务报表编制方法的影响”提供了一个此类情况下如何考虑此类信托安排的会计影响的实际案例，可供项目组在实务操作中参考。 其他一些情况下，如IPO前发行人引入风险投资者（VC）或者私募基金（PE）时增资扩股协议或股权转让协议中常常包含的对赌条款、可转换的发行人股份数在一定条件下可变（不含除权、除息等情况下按交易所公布的除权、除息参考价公式对转股价格和转股比例作出的调整）的可转换债券、转换价格以记账本位币以外的其他货币表示的可转换债券等，也很可能不符合“权益工具”的定义，或者其中不含权益工具。 鉴于债务工具和权益工具的划分在某些情况下涉及复杂、主观的专业判断，因此项目组务必详细阅读相关募集的法律文件，综合分析相关条款的会计影响。需要注意的是：条款中细微的文字差异就可能导致分析结果完全不同。项目组遇到复杂的此类问题时，应当向技术部咨询。

回答人：chenyiwei
在税法上，这个“假股权真债权”是有特定含义的，即必须满足国家税务总局公告[2013]41号规定的各项形式要件。尤其是，此处规定的保本和保证固定收益（或保底收益）的责任只能由被投资方自身承担，如果是由被投资方的母公司或者其他第三方承担，就不是这里所说的“假股权真债权”。
会计上主要是考虑债务工具和权益工具的区分问题，但会计处理是基于“实质重于形式”原则，对于形式要件并不是很关注，侧重于对经济实质的分析。关于债权与股权的划分在会计上的主要考虑，请看下文：
债权与股权的划分，主要是站在一项金融工具的发行方的角度，判断该项金融工具对发行方而言是构成一项权益工具还是债务工具。
该项判断的最基本依据是《企业会计准则第 22 号——金融工具确认和计量》第五十七条对“金融负债”的定义、第五十八条对“权益工具”的定义和《企业会计准则解释第 1 号》第四条对权益工具确认条件的进一步规定。 在近来的实务中，经常出现企业以信托方式融资的情况，在房地产等较难直接从银行取得融资的行业中尤其多见。此类信托的典型业务模式是：企业通过与信托公司签署“信托合同”发起设立信托，以信托为融资平台募集资金，所募集的信托资金用于受让下属的项目公司的股权，以及／或者对下属项目公司增资，持有项目公司的股权（有时项目公司的大部分甚至全部股权被信托持有）。但同时约定在未来某一时间由企业按事先约定的固定价格向信托回购原先转让的或增资形成的项目公司股权，回购价格系按原先信托受让或增资项目公司的价款加上按资金占用时间和一定的收益率计算的固定回报为原则确定，与实际回购时该等股权的公允价值无关，从而确保信托在这一交易安排中的投资本金安全得到保障，并获得固定的收益。在这一过程中，信托虽然在法律形式上持有项目公司的股权，但最终可保证收回本金并获得固定收益，因此并未真正承担与所持项目公司股权对应的剩余风险和报酬，因此就经济实质而言并不属于权益工具。其中： （ 1 ）如果直接由项目公司承担保障信托投入本金安全和固定收益的保证责任，则在项目公司的个别报表中，就应当将通过信托融入的资金确认为一项债务工具，将支付给信托受益人的固定回报视同利息支出而不是利润分配。这部分利息支出可以按照《企业会计准则第 17 号——借款费用》规定的借款费用资本化处理原则考虑能否资本化计入相关房地产开发项目的成本中。 （ 2 ）如果保障信托投入本金安全和固定收益的保证责任由母公司而不是项目公司承担，则在项目公司自身的财务报表中，仍可将信托受让的股权和信托增资形成的股权确认为一项权益工具，将支付给信托的股利作为一项利润分配；但在母公司编制合并报表时，应把通过信托融入的资金确认为一项债务工具（而不是少数股东权益），将支付给信托受益人的固定回报视同利息支出而不是利润分配，并按照《企业会计准则第 17 号——借款费用》规定的借款费用资本化处理原则考虑能否在合并报表层面资本化计入相关房地产开发项目的成本中，对不符合资本化条件的利息支出应计入财务费用。 此类信托安排对母公司的合并报表范围的影响，主要考虑如下： （ 1 ）由于该信托系母公司为了融资的目的而设立的特殊目的主体（SPE），且母公司在这一过程中承担了该信托的绝大部分（或者说几乎所有）剩余风险和报酬，因此该信托本身应作为母公司控制的特殊目的主体纳入合并范围。 （ 2 ）同时，尽管信托在该项目公司中的持股比例通常较高（不少案例中超过 50 ％，甚至项目公司的全部股权均由信托持有），据此信托相应拥有在项目公司股东会上的表决权，并且往往拥有在项目公司的董事会中派驻董事的权力，但由于信托在整个交易安排中获取的是固定收益，并不能凭借其在法律形式上持有的项目公司股权和相关表决权获取额外经济利益，因此信托在项目公司派驻董事仅仅是为了保护其信托利益，必要时对可能损害自身利益的议案行使否决权，而不是主动参与经营管理决策。因此，信托存续期间，信托在项目公司中虽然持有股份，但并不能对项目公司施加控制、共同控制或者重大影响，该项目公司仍然受到母公司的控制，因此母公司应继续将其纳入合并范围。 《计学撮要》第 305 ～ 309 页的问答“子公司引入信托参股对合并财务报表范围和合并财务报表编制方法的影响”提供了一个此类情况下如何考虑此类信托安排的会计影响的实际案例，可供项目组在实务操作中参考。 其他一些情况下，如IPO前发行人引入风险投资者（VC）或者私募基金（PE）时增资扩股协议或股权转让协议中常常包含的对赌条款、可转换的发行人股份数在一定条件下可变（不含除权、除息等情况下按交易所公布的除权、除息参考价公式对转股价格和转股比例作出的调整）的可转换债券、转换价格以记账本位币以外的其他货币表示的可转换债券等，也很可能不符合“权益工具”的定义，或者其中不含权益工具。 鉴于债务工具和权益工具的划分在某些情况下涉及复杂、主观的专业判断，因此项目组务必详细阅读相关募集的法律文件，综合分析相关条款的会计影响。需要注意的是：条款中细微的文字差异就可能导致分析结果完全不同。项目组遇到复杂的此类问题时，应当向技术部咨询。

提问人：airbit 时间：2013-09-09 10:46:52
陈版，你好！
再请教一个问题：虽然信托只是出于保护的目的参与管理，但其参与程度真有可能会影响开发商对项目公司运营和财务的控制，在这种情况下，开发商仍将项目公司纳入合并好像是不大合适？ 如类比破产清算，不知道是否合适？谢谢！

回答人：chenyiwei
按照权责相一致的原则，由于信托不承担经营风险和报酬，所以对其参与总会有所限制，将其参与限制在保护性权利的框架之内，否则就不符合一般的商业惯例。我理解不会出现仅享有保本和固定收益的信托导致原先的母公司丧失控制权的情况。

提问人：02068134 时间：2013-11-05 13:59:21
谢谢陈老师的分析。我明白您提到的“实质重于形式”的原则，由于信托并不和母公司共担风险，只享有固定回报因此不具有权益工具的实质，只能作为债务工具核算。
但是在目前房地产公司希望降低自身的资产负债率的情况下，请问是否有其他的安排条款或者案例，可以将该类型融资款作为少数股东权益核算呢（比如：项目公司定期支付固定利息给信托（符合税务 41 号文），因此在项目公司单家报表对信托融资款确认为负债；而母公司单独与信托签订补充协议注明在合作期间内共担风险，项目公司支付的利息由信托公司退回母公司或由母公司补足应分配的利润额度，待信托合作到期信托机构退出时再按固定收益率多退少补，合并报表是否可先将信托融资款作为少数股东权益核算？）
非常感谢各位老师指点！

回答人：chenyiwei
比较少见。实务中更多地是由母公司向信托提供保本和固定收益的保障，因此子公司个别报表层面可确认为权益而在母公司合并报表层面作为负债，而不是您说的相反情形。

提问人：呼叫帮助 时间：2014-04-30 11:06:56
审计时遇到这样一个问题: 本公司对另一个公司出资投资成立房地产公司,公司注册资本 5000 万元,本公司出资 1000 万元同时委贷 5000万元,约定委贷利率为6%.本公司与另一股东在合同时约定,出资后第一年若出售股权,另一股东按 2000 万元收购,若第二年出售,则按2500 万元收购,最后一年则第三年出售则按 3000 万元收购.本年度第三年到期,另股东是按 3000 万元收购股权,本公司享受房地产公司的净收益.请问本公司出资的 1000 万元是作为长期股权投资处理?收购差价本公司是否应作为投资收益处理?

回答人：chenyiwei
没有完全看懂你说的交易背景。你公司是财务投资者还是实际控制人？不过一般而言，如果你公司享有或承担与所持股权对应的经营收益或亏损，则可以认为属于权益性投资。

提问人：lwll 时间：2014-05-04 11:09:17
我遇到类似的实例,想请教下老师,沿用上例, 本公司与另一个法人公司a共同出资成立房地产公司,公司注册资本 5000 万元,本公司出资1000 万元，占20%的股份. 本公司在出资时与另一出资人公司a约定，本公司最多持股三年就需要转让股份给另一个出资人公司a，若本公司在出资一年后转股让，公司a按 2000 万元收购,若本公司在出资二年后转股让，公司a则按 2500 万元收购,若本公司在出资的第三年转让股权，公司a按 3000 万元收购股权。 本公司不享受房地产公司的净收益 请问本公司出资的 1000 万元是作为长期股权投资处理?
收购差价本公司是否应作为投资收益处理?

回答人：chenyiwei
你所说的情况和 7 楼的案例没有实质性区别（除了没有委贷以外）？是否存在委贷并不是判断投资性质是否属于债权投资的决定性因素。因为转让价格事先确定、转让必然会发生，且明确不享受目标公司的盈亏，故不属股权投资

提问人：lwll 时间：2014-05-04 21:05:31
版主，我所说的情况与上例除了没有委贷以外，是没有实质性区别，为为什么对方股东愿意出很大的溢价收购股权，经了解主要是本公司是由政府背景，所以以本公司出面拿地价格相对便宜，但是本公司也不愿意搞房地产开发，所以就通过股权设立和收购这种形式将土地的部分溢价转让给本公司，所以转让价格事先确定、转让必然会发生，且明确不享受目标公司的盈亏，您说不属股权投资，但是我认为作为债权投资也不合适？

回答人：chenyiwei
这种情况下，该目标公司是为了实现卖地的特殊交易目的而设立的特殊目的主体。但在转让交易完成前，本公司对该特殊目的主体的投资还是应当按照原账面价值计量，可列报为其他非流动资产。

提问人：xiongmao12 时间：2014-05-05 11:31:05
请教陈版，在 11 楼所说的情况下，这种大金额的回购时的溢价将来应当以什么形式进入公司呢？我认为根据背景的情况再全部全部作为利息收入就不是特别合适了。

回答人：chenyiwei
可能会作为无形资产（土地使用权）的处置收益，在出售完成的当期计入营业外收入。

提问人：lwll 时间：2014-05-07 13:52:28
陈版,本公司参股投资A公司 1000 万元,投资时与另一方股东约定,由于是参股,为了不损害本公司的利益,A公司同意每年按固定金额 90 万元支付利润给本公司,本公司持有股份于第六年时,则股权优先转让给大股东,同时大股东也承诺,无论A公司经营状况如何,大股东以原价1000 万元回购. 请问本公司对外投资 1000 万元如何处理?

回答人：chenyiwei
该投资实质上很可能是债权，可按照债权性投资（贷款和应收款项类投资，类似于委托贷款）进行账务处理。

提问人：lwll 时间：2014-05-08 10:06:35
版主这是否是我们现在经常提到的优先股?若不是,这与优先股有什么区别?

回答人：chenyiwei
“优先股”这个概念并不是会计概念。金融产品的名称不是决定其会计处理方法的因素。不过，一般的优先股是有利润才能分，而这个案例是项目公司无论盈亏，投资方每年都要取得固定的回报。

提问人：Alisa_wang 时间：2014-05-28 15:48:41
陈老师， 5 楼提到的问题也是我想问的问题，目前房地产公司或是一些投资公司资产负债率比较高，为了降低资产负债率，通常会采取多种方式，其中一种方式就是采取股权融资的方式，可是如果都是这种实质是债权的，在合并报表层面再调整到负债的话，根本达不到降低资产负债率的目的。如果公司主要目的就是要降低资产负债率，目前有没有好的操作方式或是说如何约定一下条件，能让此类实质是债，但最后在报表反应为股权。 据我所知，不少公司对这类明股实债，最终也没有调整到负责反应，这个问题是否严重？
这样被监管机构发现，会有什么风险吗？

回答人：chenyiwei
由于现在这类问题的会计处理原则已经比较明确，且财政部已经发布了专门的补充规定，因此需要严格照此执行，以降低执业风险。

提问人：呼叫帮助 时间：2018-03-16 20:48:05
chenyiwei回复 永续债和优先股是否作为权益，和是否应合并为融资而设立而结构化主体，是两个互相独立的问题，不建议混为一谈。 1 、对于“强制分红条款”问题，我此前已经回复过：对国资委直接履行出资人职责的国有集团公司直接作为发行人的情形，可能因为国资委和财政部门对强制性上缴国有资本收益的规定而导致该永续债或优先股不能确认为权益。此时应注意在条款设计中将“按规定上缴国有资本收益”排除在“向股东分红”之外。如果是以上市公司作为发行人，则因为上市公司的分红必须经过股东大会作出决议，所以没有这个问题。 对于永续债和优先股是作为权益还是负债的讨论，并不考虑所谓的“保护性权利”或“实质性权利”问题，完全依据合同条款的文意作出判断。
2 、如果将基金等为融资而设立的结构化主体纳入合并范围，一般情况下此类基金是有存续期限的，这一点与公司可能永久存续不同，对于有明确存续期限的融资，到时需要归还，即存在交付金融资产的合同义务，因此外部融资即使在基金的自身报表中可以按照《企业会计准则第 37 号——金融工具列报（ 2014 年修订）》第三章的规定，作为“特殊金融工具”作为权益，但在对该基金实施控制的母公司的合并报表层面仍应作为负债。基金从外部获得的融资在合并报表层面列报为权益的可能性很小。
3 、如果通过利益分享安排，事实上保证了外部投资者的投资本金安全和取得固定收益或保底收益，不享有和承担经营和财务风险的，则此时的基金外部投资人一票否决权可以认为是保护性权利，不影响对于是否控制该基金的判断。
陈版请教您，按新准则，对于单户表中的明股实债一方的出资人是否可以放在 “其他权益工具”，不放在实收资本科目，这样可以吗？

回答人：chenyiwei
如果被投资公司在法律上已经增加注册资本，则其单户表中仍计入实收资本，不是其他权益工具。

提问人：呼叫帮助 时间：2018-03-17 10:40:06
看到一个接受“明股实债”投资的会计处理问题 接受投资的子公司，对承担利息的账务处理： 借：资本公积——资本溢价 12,788,274.22 未确认融资费用 891,725.78 贷：长期应付款 13,680,000.00 请教陈版您 1 、对于明股实债支付的利息从资本公积——资本溢价处理的原因是什么？ 2 、如果冲减资本公积是正确的，则准则来看，冲减资本公积的，基本都是资本公积不足冲减的，冲减盈余公积、未分配利润。此是否需资本公积不足冲减的，冲减盈余公积、未分配利润？

回答人：chenyiwei
1 、实际上表明的是该投资方的出资不足，有一部分出资日后要以固定利息的方式收回。 2 、是。

提问人：呼叫帮助 时间：2018-07-21 20:08:27
本公司投资 5 亿元新成立一个A公司，A公司注册资本 5 亿元。成立当初，章程约定其中 3 亿元注册资本金由A公司 5 年后回购。 3 亿元注册资本金A公司每年按固定利率8%予以支付。 请教陈版， 1 、这是假股权真债权的问题吗？ 2 、如果是则本公司和A公司又分别如何财务处理？

回答人：chenyiwei
1 、是。 2 、该 3 亿元在本企业作为债权投资处理，在A企业确认为负债（长期应付款），每年8%的固定收益作为A的利息支出。但名义上A应增加实收资本 3 亿元，同时借记资本公积。回购后将该笔分录转回。